臺灣高等法院民事判決　　　　　　　　　　96年度上字第40號
上　訴　人　丁○○
　　　　　　　　　　　　樓
訴訟代理人　鄒玉珍律師
上　訴　人　甲○○
訴訟代理人　巨克安律師
被上訴人　　北區房屋仲介股份有限公司
法定代理人　乙○○
訴訟代理人　邱秀珠律師
參　加　人　丙○○
上列當事人間請求返還價金等事件，上訴人對於中華民國95年10
月26日臺灣桃園地方法院94年度訴字第708號第一審判決提起上
訴，本院於96年10月23日言詞辯論終結，判決如下：
    主  文
兩造上訴均駁回。
第二審訴訟費用除確定部分外由上訴人各自負擔。
    事實及理由
一、上訴人丁○○起訴主張：其於民國 (下同)93年5月間經由被
    上訴人之仲介而於同年5月12日與上訴人甲○○簽訂系爭買
    賣契約，向甲○○購買系爭房地，經其付清價金新台幣（下
    同）180萬元，取得系爭房地所有權搬入居住後，始知悉系
    爭房屋曾於87年2月間發生兇殺案而有物之重大瑕疵，且上
    訴人甲○○於訂定系爭買賣契約時已知其情，卻故意隱瞞不
    告知上訴人丁○○，應對上訴人丁○○負物之瑕疵擔保及不
    完全給付之損害賠償責任。另被上訴人於仲介本件買賣交易
    時，未善盡其查證義務，應對上訴人丁○○負不完全給付之
    損害賠償責任，其等所負上開賠償責任為不真正連帶債務。
    爰以起訴狀繕本送達甲○○作為解除與其所訂系爭買賣契約
    之意思表示，其得依民法第259條規定，請求上訴人甲○○
    返還其所支付系爭價金180萬元，扣除被上訴人所給付之慰
    問金10萬元後，為170萬元。依同法第227條第1項準用關於
    給付不能之規定，其得請求上訴人甲○○給付其所支出系爭
    費用6萬8496元之損害。此外，其得依上開關於不完全給付
    準用給付不能及不動產經紀業管理條例第26條第2項規定，
    請求被上訴人賠償上訴人丁○○所受上開價金170萬元及費
    用6萬8496元之損害。如其中任一人已履行給付，他人就該
    已給付部分免給付之義務。並上訴聲明：(一)原判決不利於上
    訴人丁○○部分廢棄。(二)甲○○應給付上訴人丁○○6萬
    8496元及自94年6月20日起至清償日止按年利率5%計算之利
    息。(三)被上訴人北區房屋仲介股份有限公司應給付上訴人丁
    ○○176萬8496元及自94年6月20日起至清償日止按年利率5%
    計算之利息。(四)前開2項給付，如其中1項已履行給付，甲○
    ○或被上訴人就該已給付部分免給付之義務。答辯聲明：甲
    ○○之上訴駁回。（上訴人丁○○於原審請求上訴人甲○○
    及被上訴人給付186萬8496元及自94年6月20日起算之法定利
    息，原審判決僅准許其對甲○○170萬元及自94年6月20日起
    算法定利息之請求，駁回其其餘請求。上訴人丁○○對被上
    訴人就其所受敗訴部分全部提起上訴，對甲○○僅就其所受
    6萬8496元及自94年6月20日起算法定利息敗訴判決部分提起
    上訴。上訴人甲○○就其所受敗訴部分亦提起上訴）
二、上訴人甲○○辯稱：對於上訴人丁○○主張兩造曾於前揭時
    地簽訂系爭買賣契約及其履約過程，且系爭房屋曾於87年2
    月間發生系爭兇殺案，上訴人丁○○並曾支出系爭費用6萬
    8496元等事實，其均不爭執。惟其不知系爭房屋曾發生系爭
    兇殺案，未曾隱匿不告知丁○○，且關於系爭房屋曾發生系
    爭兇殺案實非其所能得知，自無可歸責之原因，且被上訴人
    北區房屋公司業已給付系爭慰問金10萬元予上訴人丁○○作
    為賠償，自不應再令其就系爭房屋對上訴人丁○○負物之瑕
    疵擔保或不完全給付之損害賠償責任，上訴人丁○○就系爭
    買賣契約應僅得請求減少價金，不得主張解除契約並請求返
    還系爭價金及賠償其所受系爭費用之損害。並上訴聲明：(一)
    原判決不利於上訴人甲○○部分廢棄。(二)上廢棄部分，駁回
    上訴人丁○○在第一審之訴及其假執行之聲請。(三)如受不利
    判決願供擔保請准宣告免為假執行。答辯聲明：丁○○之上
    訴駁回。
三、被上訴人辯稱：其曾與上訴人甲○○訂定系爭委託銷售契約
    ，受甲○○委託仲介兩造買賣系爭房屋，惟甲○○與上訴人
    丁○○簽訂系爭契約前，並不知系爭房屋曾發生系爭兇殺案
    ，其亦無從知其情，並曾要求甲○○據實填載系爭標的現況
    說明書，已善盡相關查證義務而無過失。另其於本件仲介過
    程曾出示系爭房地登記謄本予上訴人丁○○確認，經上訴人
    丁○○當場同意而與上訴人甲○○簽訂系爭買賣契約，應認
    上訴人丁○○已同意系爭房屋不屬於其所指法拍屋之範圍等
    語。並聲明：駁回丁○○之上訴。
四、參加人辯稱：其係經由法院拍賣取得系爭房地所有權，且於
    買受系爭房地時，並不知系爭房屋曾發生兇殺案，在其居住
    系爭房屋之1年期間內，亦未曾發生任何事端等語。
五、上訴人丁○○主張：其於93年5月間經由被上訴人仲介而於
    同年5月12日與上訴人甲○○簽訂系爭買賣契約，向甲○○
    購買系爭房地，經其於同年6月30日付清系爭價金180萬元，
    並取得系爭房地所有權搬入居住後，始獲悉系爭房屋曾於87
    年2月間發生系爭兇殺案，其因買受系爭房地及搬入居住，
    共支出系爭費用6萬8496元等語，業據其提出系爭房地登記
    謄本、系爭買賣契約書、94年3月15日桃園民生路郵局第570
    號存證信函、桃園縣政府稅捐稽徵處93年度契稅繳款書、地
    價稅納稅證明書、油漆費收據、87年2月3日聯合報剪報各1
    件為證（原審卷1，13至28、164頁），並為被上訴人及上訴
    人甲○○所不爭執，堪信為真實。
六、被上訴人主張：其與共同上訴人甲○○訂定系爭專任委託銷
    售契約書時，曾由甲○○親自填寫系爭標的現況說明書，並
    於本件仲介過程出示系爭房地登記謄本予上訴人丁○○確認
    ，經上訴人丁○○當場表示無意見後，與甲○○簽訂系爭買
    賣契約，其於本件糾紛發生後，曾給付10萬元慰問金予上訴
    人丁○○收受等語，業據其提出系爭標的現況說明書、系爭
    10萬元慰問金收據各1件為證（原審卷1，50、76頁），且為
    上訴人丁○○所不爭執，亦可信為真實。
七、上訴人丁○○主張：上訴人甲○○因故意或過失未告知系爭
    房屋曾於前揭時間發生系爭兇殺案，係屬其物有重大瑕疵之
    兇宅，應對上訴人丁○○負物之瑕疵擔保及不完全給付之損
    害賠償責任，被上訴人於仲介本件買賣交易時，有未盡前揭
    查證義務之過失，應對上訴人丁○○負不完全給付之損害賠
    償責任，爰解除其與上訴人甲○○所訂系爭買賣契約，依民
    法第259條規定，請求上訴人甲○○返還其所支付系爭價金
    180萬元，並依同法第227條第1項準用關於給付不能之規定
    ，請求甲○○賠償其所受支出系爭稅費6萬8496元之損害，
    另依上開關於不完全給付準用給付不能及不動產經紀業管理
    條例第26條第2項之規定，請求被上訴人賠償上訴人丁○○
    所受上開價金及稅費之損害等語。上訴人甲○○及被上訴人
    否認之，並以前詞置辯。經查：
    上訴人丁○○與上訴人甲○○部分：
    1.按物之出賣人，對於買受人應擔保其物移轉於買受人時，
      無滅失或減少其價值之瑕疵；買賣因物有瑕疵，而出賣人
      應負擔保之責者，買受人得解除契約，民法第354條第1項
      前段、第359條前段分別定有明文。又所謂「物之瑕疵」
      係指存在於物之缺點而言，凡依通常交易觀念，或依
      當事人之決定，認為物應具備之「價值」、效用、或品質
      而不具備者，即為物有瑕疵，且不以「物質上」應具備者
      為限，業經最高法院著有73年台上字第1173號判例，可資
      參照。且出賣人應負之上開瑕疵擔保責任係法定無過失責
      任，無論出賣人是否有過失，均應對買受人負責。
    2.本件系爭房屋曾於87年2月間發生非屬於自然身故之系爭
      兇殺案，已如前述。上訴人丁○○主張其得據此依民法第
      359條之規定解除系爭買賣契約，以起訴狀繕本送達上訴
      人甲○○作為解除系爭買賣契約之意思表示，系爭契約已
      經解除等語。
      上訴人甲○○辯稱：其不知系爭房屋曾發生系爭兇殺案
        ，且發生之時間久遠，該屋又數次易主，其所負本件物
        之瑕疵擔保責任範圍應以其本身享有系爭房屋所有權之
        期間為限，如准上訴人丁○○解除系爭買賣契約，將使
        其難以銷售系爭房地，故其無庸就系爭房屋對上訴人丁
        ○○負物之瑕疵擔保責任，或本件僅得請求減少價金，
        不得主張解除契約等語。按就房屋交易市場之通常交易
        觀念而言，屋內是否曾發生有人「非自然身故」之情事
        ，乃屬房屋交易之重要資訊，若購買者知有上情，多因
        心生畏怖而無購買意願，並影響系爭房地之交易價值甚
        鉅，應認係屬交易上之重大瑕疵。上訴人丁○○與上訴
        人甲○○於93年5月12日簽訂系爭買賣契約，距離87年2
        月間發生兇殺案僅6年餘，不能認為發生時間久遠，縱
        使該屋曾數次易主，上訴人甲○○仍應依約及依法負物
        之瑕疵擔保責任。再者，上訴人甲○○之前手即參加人
        丙○○於89年間出售系爭房屋予甲○○時，縱曾立具前
        揭標的物現況說明書，載明系爭房屋未曾發生「非自然
        身故」之情事（原審卷1，101頁），惟該項記載僅得作
        為上訴人甲○○是否得對參加人主張物之瑕疵擔保責任
        之依據，仍無從據以解免其應對上訴人丁○○負
        本件物之瑕疵擔保責任。因此，上訴人甲○○上開辯詞
        並無可採。
      上訴人甲○○再辯稱：上訴人丁○○於94年11月8日發
        存證信函前之93年10月間就已經以電話通知系爭房屋有
        瑕疵，其於94年5月6日始以起訴狀繕本表示解除契約，
        已逾民法第365條第1項之6個月除斥期間等語。
        (1)按民法第356條規定：
          「買受人應按物之性質，依通常程序從速檢查其所受
            領之物。如發見有應由出賣人負擔保責任之瑕疵時，
            應即通知出賣人。
            買受人怠於為前項之通知者，除依通常之檢查不能
            發見之瑕疵外，視為承認其所受領之物。
            不能即知之瑕疵，至日後發見者，應即通知出賣人
            ，怠於為通知者，視為承認其所受領之物。」
        (2)系爭房屋為凶宅係屬不能即知之瑕疵，上訴人丁○○
          依民法第356條第3項規定應於日後發現後即通知胡玉
          雪。上訴人丁○○稱：我聽說是凶宅之後，隔一兩天
          才去找北區房屋公司等語（本院卷，118頁）。證人
          即被上訴人員工己○○到庭證稱：「後來銷售單位表
          示有客戶反應，這棟房子是凶宅。我打電話問屋主，
          屋主說不是凶宅，我對屋主說：如是凶宅，要與客戶
          解決」等語（本院卷，116頁反面）。證人即甲○○
          之女戊○○亦到庭證稱：其於10月底接到己○○電話
          ，說房屋有問題，要求我們買回去，我們很生氣等語
          （本院卷，117頁）。上開證據顯示，丁○○於93 年
          10月間發現瑕疵後，已於10月間依民法第356條第1項
          規定即通知被上訴人轉知甲○○。
        (3)次按民法第365條第1項規定：「買受人因物有瑕疵，
          而得解除契約或請求減少價金者，其解除權或請求權
          ，於買受人依第356條規定為通知後6個月間不行使或
          自物之交付時起經過5年而消滅。」上訴人丁○○於
          93 年11月8日發函被上訴人，告知其系爭房屋有瑕疵
          ，其得依法解除契約，請求將其房屋價金180萬元及
          其他費用全數返還等語（原審卷1，52頁）。北區房
          屋遂發函上訴人甲○○轉知上訴人丁○○之請求（本
          院卷，55至57頁），甲○○亦回函表示知悉丁○○之
          請求（原審卷1，23至25頁）。上訴人甲○○且稱：
          丁○○之通知顯然係透過被上訴人轉告甲○○買回或
          履行瑕疵擔保責任等語（本院卷，152頁反面）。此
          外，上訴人丁○○於93年11月15日又發函給甲○○，
          告知甲○○系爭房屋有瑕疵，其得依法解除契約，請
          求甲○○將180萬元房屋價款及其他費用全數返還等
          語（本院卷，154至157頁）。丁○○稱：其以上開存
          證信函為解除契約之意思表示等語（本院卷，153頁
          ）。甲○○自承其於93年11月間收到該信函（本院卷
          ，153頁）。上開證據顯示，上訴人丁○○於10月間
          知悉系爭房屋曾發生兇殺案並通知被上訴人轉知胡玉
          雪應買回系爭房屋後，因甲○○不願買回並返還價金
          ，丁○○於93年11月8日先發函給被上訴人，再於93
          年11月15日發函給甲○○，表明甲○○應負瑕疵擔保
          責任，丁○○得解除契約，甲○○應將180萬元價金
          及其他費用全數返還，應認丁○○於93年10月間發現
          瑕疵並依民法第356條第1項規定通知甲○○後，於93
          年11月間已對甲○○表示其依瑕疵擔保責任規定解除
          契約之意思，甲○○亦於93年11月間收受該函，則陳
          淑女行使契約解除權，並未逾民法第365條第1項之6
          個月除斥期間，甲○○上開辯詞並無足採。
      綜上所述，上訴人丁○○於93年11月間已合法解除系爭
        契約，其以起訴狀繕本送達上訴人甲○○作為解除系爭
        買賣契約之意思表示，依法不生再為解除之效力，但無
        於系爭契約已經合法解除之效力。
    3.次按契約解除時，當事人雙方應互負回復原狀之義務，由
      他方所受領之給付物，應返還之，如其所受領之給付為金
      錢者，應附加自受領時起之利息償還之；解除權之行使，
      不妨礙損害賠償之請求，此參民法第259條第1款、第2款
      、第260條之規定即明。且依系爭買賣契約第10條第2款約
      定：「乙方（即上訴人甲○○）若有不賣或不照約履行應
      盡義務，經甲方（即上訴人丁○○）催告通知後仍不履行
      時，甲方除得逕行解除本契約外，乙方並應將已收價款退
      還甲方。」本件系爭房屋既有前揭重大瑕疵，經上訴人丁
      ○○催告甲○○依約履行未果而予以解除，已如前述。則
      上訴人丁○○請求甲○○返還其所收取之系爭價金扣除慰
      問金後之170萬元，自屬有據。另上訴人丁○○所支出之
      系爭費用6萬8496元，既非上訴人甲○○因系爭買賣契約
      所受領之給付物，自無從依上開規定請求甲○○返還。
    4.另按「因可歸責於債務人之事由，致為不完全給付者，債
      權人得依關於給付遲延或給付不能之規定行使其權利。」
      ，民法第227條第1項定有明文。是債務人須依該項規定對
      債權人負不完全給付之損害賠償責任者，自以其所為給付
      係因可歸責於自己之事由致為不完全給付為其要件。經查
      ，兇殺案係發生於87年2月間，此距兩造於93年5月12日訂
      定系爭買賣契約之時間已6年。而依卷附上訴人丁○○所
      提87年2月3日聯合報剪報（原審卷1，164頁）所載，其僅
      報導第三人韓秀美夥同男友黃義昌在「桃園市○○街莊文
      松住處」殺害莊文松，或「桃園市○○街209巷一社區3樓
      發生命案」，而我國台灣地區之命案並非少見，上開命案
      之相關當事人均屬一般民眾，是即令該報紙或相關傳播媒
      體曾報導其事，依經驗法則，對於原不認識其等3人之第
      三者而言，於其報導後自不致留存如何印象，且上開報導
      顯僅揭露系爭兇殺案，並未明確揭示其發生地點係位於上
      開巷道所在社區之何戶房屋內，或明確報導系爭房屋即為
      該兇宅，而當時上訴人甲○○係住於台北縣，且其於89
      年8月13日與其前手簽約買受系爭房地（原審卷1，100頁
      ）時，距系爭兇殺案發生時間已2年，在無人告知系爭房
      屋曾發生系爭兇殺案之情況下，自無從據以查知系爭兇殺
      案之確實發生地點，亦無從得知系爭房屋曾發生系爭兇殺
      案，加以系爭房屋之前手丙○○已於前揭標的物現況說明
      書明確記載系爭房屋未曾發生非自然事故，並簽名確認其
      情，自無從責由上訴人甲○○另為如何查證。再者，上訴
      人甲○○於買受搬入系爭房屋居住後，於屋內擺設佛堂誦
      經念佛之舉，既與我國一般民間宗教信仰並無不合，自不
      得遽指為係因知悉系爭房屋曾發生兇殺案所為，上訴人丁
      ○○據以指稱甲○○知悉系爭房屋曾發生系爭兇殺案，並
      無可採。上訴人丁○○既未舉證證明上訴人甲○○明知或
      因過失不知系爭房屋曾發生系爭兇殺案之情事，則甲○○
      辯稱：其未發現系爭房屋為兇宅，並將其情告知上訴人丁
      ○○，並無可歸責於己之事由，依法無須對上訴人丁○○
      負不完全給付之損害賠償責任等語，即屬可採。上訴人丁
      ○○主張甲○○有故意或過失不告知系爭房屋存有前揭重
      大瑕疵云云，並無可取，其主張甲○○應依民法第227 條
      第1項規定對其負不完全給付之損害賠償責任，請求甲○
      ○賠償其所受支出系爭費用6萬8496元之損害，依法不能
      准許。
    5.綜上所述，上訴人丁○○主張上訴人甲○○應就系爭房屋
      對其負物之瑕疵擔保責任，據以解除系爭買賣契約，請求
      上訴人甲○○返還系爭價金170萬元，應予准許。其主張
      上訴人甲○○應依民法第227條第1項規定對其負不完全給
      付之損害賠償責任，請求上訴人甲○○給付系爭費用6萬8
      496元，則屬無據。
八、關於上訴人丁○○與被上訴人部分：
  (一)按不動產經紀人在執行不動產買賣仲介之業務過程中，固應
    盡相當之查證義務，並應依不動產經紀業管理條例第23 條
    規定，以不動產說明書向與其委託人交易之相對人為解說，
    惟上開所謂查證義務自應以相當合理之範圍為其限度，如其
    已盡善良管理人之注意義務仍無從查證，自不得認為其有何
    過失。
  (二)上訴人甲○○未發現系爭房屋為兇宅，並將其情告知上訴人
    丁○○，並無可歸責於己之事由，已如前述，被上訴人與甲
    ○○訂定系爭委託銷售契約時，曾要求甲○○親自據實填載
    系爭標的現況說明書，經甲○○在其上關於系爭房屋「是否
    曾經發生『非自然身故』之情事」欄填載「無」並簽名蓋章
    確認（原審卷1，50頁），且本件係因系爭房地前手即參加
    人丙○○未據實填載前揭標的物現況說明書，致上訴人甲○
    ○不知其情而於系爭標的現況說明書為上開記載，自無從責
    由被上訴人得為如何探究或查證。上訴人丁○○既未舉證證
    明被上訴人有何未盡善良管理人之注意義務致無從查知系爭
    房屋曾發生系爭兇殺案之情事，則被上訴人抗辯其未能將上
    情告知上訴人丁○○，難認有何可歸責之處等語，尚屬可取
    。上訴人丁○○以系爭兇殺案曾經媒體以前揭內容之報導加
    以披露，據以指稱被上訴人不得諉為不知，及依不動產經紀
    業管理條例第23條之規定，被上訴人負有前揭查證義務，據
    以指稱被上訴人有未盡查證義務之過失，自無可取，是其依
    民法第227條第1項或不動產經紀業管理條例第26條第2項之
    規定，請求被上訴人賠償其所受支出系爭價金及費用之損害
    ，自無依據。
  (三)上訴人丁○○於本件購屋過程曾表示其不買法拍屋，固為被
    上訴人所不爭執，惟上訴人丁○○既未明確表示其所謂法拍
    屋係指系爭房屋之前一手為法拍屋，或歷次前手均不得為法
    拍屋，且被上訴人所屬經紀人於本件仲介過程曾出示系爭房
    地登記謄本予上訴人丁○○確認，其上載明所有人為上訴人
    甲○○、登記原因為買賣，上訴人丁○○當場已表示無意見
    ，自應認為其已同意系爭房屋不在其所指法拍屋之範圍而同
    意買受系爭房屋，其不得以系爭房屋曾為法拍屋為由而主張
    被上訴人應對其負不完全給付之損害賠償責任。上訴人丁○
    ○主張依民法第227條第1項關於不完全給付及不動產經紀業
    管理條例第26條第2項之規定，請求被上訴人賠償其所受上
    開損害，自無依據。
九、從而上訴人丁○○依民法第259條、第227條第1項關於不完
    全給付準用給付不能、不動產經紀業管理條例第26條第2項
    規定，請求上訴人甲○○及被上訴人應給付上訴人丁○○
    176萬8496元及自94年6月20日起至清償日止按年利率5% 計
    算之利息，如其中任一人已履行給付，他人就該已給付部分
    免給付之義務，於依民法第259條規定請求上訴人甲○○給
    付上訴人丁○○170萬元及自起訴狀繕本送達翌日之94年6
    月20日起至清償日止按年利率5%計算之利息為有理由，應予
    准許；其請求逾上開範圍之部分，為無理由，應予駁回。原
    審判命甲○○給付丁○○170萬元及自94年6月20日起算之法
    定遲延利息，並駁回丁○○其餘請求，經核並無違誤。丁○
    ○及甲○○各就其敗訴部分上訴，指摘原判決不當，求予廢
    棄改判，為無理由，應駁回其上訴。
十、本件事證已臻明確，兩造其餘主張與舉證，無一一論列之必
    要，併此敘明。
十一、據上論結，本件丁○○及甲○○之上訴，均為無理由，依
      民事訴訟法第449條第1項、第78條，判決如主文。
中　　華　　民　　國　　96　　年　　10　　月　　30　　日
　　　　　　　　　　民事第十三庭
                    　  審判長法　官　黃嘉烈
　　　　　　　　　　　  　    法　官  許文章
　　　　　　　　　　　    　  法　官  高鳳仙
正本係照原本作成。
如不服本判決，應於收受送達後20日內向本院提出上訴書狀，其
未表明上訴理由者，應於提出上訴後20日內向本院補提理由書狀
（均須按他造當事人之人數附繕本）上訴時應提出委任律師或具
有律師資格之人之委任狀；委任有律師資格者，另應附具律師資
格證書及釋明委任人與受任人有民事訴訟法第466條之1第1項但
書或第2項（詳附註）所定關係之釋明文書影本。
中　　華　　民　　國　　96　　年　　10　　月　　30　　日
　　　　　　　　　　　　　　　書記官　黃慶霽
附註：
民事訴訟法第466條之1（第1項、第2項）：
對於第二審判決上訴，上訴人應委任律師為訴訟代理人。但上訴
人或其他法定代理人具有律師資格者，不在此限。
上訴人之配偶、三親等內之血親、二親等內之姻親，或上訴人為
法人、中央或地方機關時，其所屬專任人員具有律師資格並經法
院認為適當者，亦得為第三審訴訟代理人。
